【裁判字號】    97,易,245
【裁判日期】    970730
【裁判案由】    違反商標法
【裁判全文】
臺灣屏東地方法院刑事判決                97年度易字第37號
                                       97年度易字第245號
公  訴  人  臺灣屏東地方法院檢察署檢察官
被      告  甲○○
選任辯護人  錢師風律師
上列被告因違反商標法等案件，經檢察官聲請簡易判決處刑（96
年度偵字第6182號）及追加起訴（96年度偵字第6182號），本院
改行通常審判程序，判決如下：
    主  文
甲○○被訴違犯商標法第八十一條第一款之侵害商標權罪部分，
及被訴違犯商標法第八十二條之非法販賣侵害商標權之商品罪部
分，均無罪。
    理  由
一、公訴意旨略以：被告甲○○係樟一企業社之負責人，明知「
    菸爽」係陳南輝於民國86年間，向經濟部智慧財產局登記獲
    准之註冊商標，指定使用於香煙沾用之香料，在該商標專用
    期限內，竟基於侵害商標權之犯意，於民國94年8 月中旬起
    至95年2 月14日間之某日，擅自在其製造之沾煙粉之外盒上
    ，使用相同之「菸爽」商標；另基於販賣侵害商標權之商品
    之犯意，接續於95年2 月14日、同年6 月25日、同年10月9
    日，以每支新臺幣（下同）50元之代價，向位於屏東縣長治
    鄉○○路112 號之不知情之「界揚超商」商店，販賣其製造
    之「菸爽」沾煙粉12支、3 支、8 支。嗣由96年4 月16日始
    公告繼受「菸爽」商標權之告訴人顏坤澤，於96年4 月22日
    某時，發現上開「界揚超商」販賣被告所製造之「菸爽」沾
    煙粉，復於96年5 月22日上午10時20分許，帶警至該超商，
    查扣該「菸爽」沾煙粉4 支，因認被告有違犯商標法第81條
    第1 款、第82條之罪嫌云云。
二、按犯罪事實應依證據認定之，無證據不得認定犯罪事實；不
    能證明被告犯罪或其行為不罰者，應諭知無罪之判決，刑事
    訴訟法第154 條第2 項、第301 條第1 項分別定有明文。又
    事實之認定，應憑證據，如未能發現相當證據，或證據不足
    以證明，自不能以推測或擬制之方法，以為裁判基礎。認定
    不利於被告之事實，須依積極證據，苟積極證據不足為不利
    於被告事實之認定時，即應為有利於被告之認定。告訴人之
    告訴，係以使被告受刑事訴追為目的，是其陳述是否與事實
    相符，仍應調查其他證據以資審認。認定犯罪事實所憑之證
    據，雖不以直接證據為限，間接證據亦包括在內；然而無論
    直接或間接證據，其為訴訟上之證明，須於通常一般之人均
    不致有所懷疑，而得確信其為真實之程度者，始得據為有罪
    之認定，倘其證明尚未達到此一程度，而有合理之懷疑存在
    時，事實審法院復已就其心證上理由予以闡述，敘明其如何
    無從為有罪之確信，因而為無罪之判決，尚不得任意指為違
    法。最高法院40年台上字第86號、30年上字第816 號、52年
    台上字第1300號、76年台上字第4986號分別著有判例可稽。
三、檢察官認被告涉犯前揭罪嫌，無非以被告甲○○供承確有前
    述製造及販賣「菸爽」沾煙粉之事實、證人即告訴人顏坤澤
    之警詢及檢察事務官詢問筆錄、證人即上開「界揚超商」店
    員莊月桂之警詢及偵訊筆錄、證人即被害人陳南輝之偵訊筆
    錄、經濟部智慧財產局商標註冊簿查詢網頁影本1 紙、搜索
    扣押筆錄暨扣押物品目錄表1 份、照片6 張（含上開「界揚
    超商」外觀、櫃檯及扣案「菸爽」沾煙粉4 支之照片各2 張
    ），及扣案之被告製造「菸爽」沾煙粉4 支、陳南輝製造「
    菸爽」香煙沾劑空罐1 個，為其證明方法，據以推論：被告
    於96年1 月18日另已申請「菸豹」商標使用，且回收「菸爽
    」商品，顯係明知「菸爽」商標係他人所有；被告使用「菸
    爽」商標之前，若未先查證商標有無他人註冊，至少有侵害
    他人商標權之未必故意。
四、關於證據能力
    (一)被告以外之人於審判外之言詞或書面陳述，除法律有規定
      者外，不得作為證據，刑事訴訟法第159 條第1 項定有明
      文。而證人顏坤澤之警詢及檢察事務官詢問筆錄、證人莊
      月桂之警詢筆錄，既屬傳聞證據，原則上無證據能力。
    (二)被告以外之人於偵查中向檢察官所為之陳述，除顯有不可
      信之情況者外，得為證據，刑事訴訟法第159 條之1 第2
      項亦有規定。所謂不可信之情況，法院應審酌被告以外之
      人於陳述時之外在環境及情況，例如：陳述時之心理狀況
      、有無受到外力干擾等，以為判斷之依據（法院辦理刑事
      訴訟案件應行注意事項第89點參照）。而證人莊月桂、陳
      南輝於偵查中對檢察官所為之陳述，雖屬傳聞證據，惟查
      上列證人於偵訊中陳述時，並無任何外力干擾等不可信之
      情況，且均依法具結，復經被告及辯護人同意作為證據，
      放棄對質詰問，即有證據能力。
    (三)除顯有不可信之情況外，公務員職務上製作、從事業務之
      人於業務上或通常業務過程所須製作之紀錄文書、證明文
      書，亦得為證據，刑事訴訟法第159 條之4 第1 款、第2
      款另有規定。該等文書經常處於可受公開檢查（Public
      Inspection）之狀態，設有錯誤，甚易發現而予及時糾正
      ，是以，除顯有不可信之情況外，其真實之保障極高（立
      法理由參照）。而經濟部智慧財產局商標註冊簿查詢網頁
      ，係經濟部智慧財產局之公務員職務上所製作之商標註冊
      資料庫，授權中華電信數據通信分公司人員，於供公眾網
      路查詢業務上所製作之紀錄文書，查無顯不可信之情況，
      自有證據能力。
    (四)被告以外之人於審判外之陳述，雖不符合同法第159 條之
      1 至第159 條之4 之規定，而經當事人於審判程序同意作
      為證據，法院審酌該言詞陳述或書面陳述作成時之情況，
      認為適當者，亦得為證據，刑事訴訟法第159 條之5 第1
      項復有規定。而被告引用上開「界揚超商」商店負責人郭
      家逸之檢察事務官公務電話記錄、被害人陳南輝之本院公
      務電話記錄，作為對被告有利之證明方法，雖屬傳聞證據
      ，但檢察官亦同意作為證據，本院審酌上開證據資料製作
      時之情況，尚無違法不當及證明力明顯過低之瑕疵，認為
      以之作為證據應屬適當，亦有證據能力。
    (五)告訴人顏坤澤及被害人陳南輝於準備程序中之陳述，乃於
      審判內僅就有無被害事實之陳述，並非以證人身分作證，
      依法不得命其具結，經被告及辯護人引用為對被告有利之
      證據，復經檢察官同意作為證據，應有證據能力。
    (六)扣案之被告製造「菸爽」沾煙粉4 支、陳南輝製造「菸爽
      」香煙沾劑空罐1 個及卷附照片6 張，被告及辯護人對該
      證據取得之合法性，均無異議；被告提出通路經銷商資料
      1 份，檢察官亦同意作為證據（不爭執其文書真正性），
      皆足認有證據能力。
五、按行為非出於故意或過失者，不罰；過失行為之處罰，以有
    特別規定者，為限，刑法第12條定有明文。而商標法第81條
    第1 款規定：「未得商標權人或團體商標權人同意，有下列
    情形之一者，處3 年以下有期徒刑、拘役或科或併科新臺幣
    20萬元以下罰金：一、於同一商品或服務，使用相同之註冊
    商標或團體商標者。」核無處罰過失犯之規定，自以故意為
    其主觀要件，而行為人對於構成犯罪之事實，明知並有意使
    其發生者，為故意；行為人對於構成犯罪之事實，預見其發
    生而其發生並不違背其本意者，以故意論，刑法第13條規定
    甚明，包含所謂未必故意（又稱間接故意或不確定故意），
    不以明知為必要，要件較為寬鬆，但仍需證明被告對於犯罪
    事實之發生有預見，並證明犯罪事實之發生不違背其本意。
    又商標法第82條規定：「明知為前條商品而販賣、意圖販賣
    而陳列、輸出或輸入者，處1 年以下有期徒刑、拘役或科或
    併科新臺幣5 萬元以下罰金。」所謂明知，係指直接故意而
    言，若為間接故意或過失，均難繩以該條之罪（最高法院91
    年度台上字第2680號、臺灣高等法院96年度上易字第2279號
    、第210 號判決參照）。從而，本案應審究者厥為：被告製
    造「菸爽」沾煙粉時，有無侵害商標權之故意，換言之，是
    否至少有預見「菸爽」可能係他人之註冊商標，且侵害該他
    人商標權不違背其本意；及被告販賣「菸爽」沾煙粉時，有
    無販賣侵害商標權商品之直接故意，換言之，是否明確知道
    「菸爽」係他人之註冊商標。
六、訊據被告固坦承使用「菸爽」商標時，未得陳南輝同意，並
    承認有公訴意旨所指之製造、販賣「菸爽」沾煙粉之事實，
    惟堅決否認有何侵害商標權之犯行，辯稱：因本來市面上未
    見使用「菸爽」商標之商品，故不知「菸爽」係他人之註冊
    商標，迄96年1 月上旬，據合作廠商告知，始悉保護商標之
    重要性，於委請專利商標事務所欲申請註冊「菸爽」時，才
    知「菸爽」有人註冊在先，即於96年1 月18日申請「菸豹」
    商標，在其商品上改用「菸豹」商標，自96年2 月間起之數
    月間，向全國約2 千家通路經銷商，陸續換售「菸豹」沾煙
    粉，同時回收先前已「寄售」（附買回條件之賣出）之「菸
    爽」沾煙粉等語。經查：
    (一)依證人陳南輝於偵訊中結證稱：本件「菸爽」商標係伊申
      請註冊，伊曾製造一種粉狀香煙沾劑，使用「菸爽」商標
      ，但銷售成績不佳，算是推廣失敗，於96年1 月間，顏坤
      澤主動找上伊，買走「菸爽」商標等語屬實（見本院卷第
      77頁），被害人陳南輝於準備程序中復稱：於95年以後即
      無製造販賣「菸爽」商品，原來只是賣給親友、鄰居，並
      未正式鋪貨，沒有找經銷商，知名度不高，賣得不好，亦
      無任何廣告，不願向被告提起告訴等語明確（見本院卷第
      82頁），並於電話中告知本院：因為時間已久，相關資料
      如發票、出貨單等已找不到了等語無訛，有本院97年6 月
      20日下午5 時公務電話記錄1 紙在卷可憑（見本院卷第76
      頁），另有其商標權移轉公告之經濟部智慧財產商標註冊
      簿查詢網頁影本1 紙附卷可佐（見本院卷第17頁），可見
      於公訴意旨所指之犯罪時間，「菸爽」商標權人係陳南輝
      ，而陳南輝使用「菸爽」商標之商品，在市面上幾不可見
      ，核與被告所辯未察有他人使用「菸爽」商標之情相符，
      則被告是否知悉「菸爽」係他人所有之商標，即非無疑。
    (二)經本院當庭提示並勘驗扣案之被告製造「菸爽」沾煙粉4
      支、陳南輝製造「菸爽」香煙沾劑空罐1 個（照片見警卷
      第19頁、本院卷第86、87頁），相較之下，被告所製造「
      菸爽」沾煙粉之外盒細長，顯係特製，顏色及字體印刷亦
      精美，應係量產供應消費者之商品無疑；而陳南輝所製造
      「菸爽」香煙沾劑之空罐，顯係一般市售現成之透明塑膠
      空罐，其標籤紙印刷類似彩色影印，品質較粗糙，確像是
      試做之產品，核與陳南輝陳述其僅有少量試賣之情相符，
      縱有市場調查亦難察覺，益見被告所辯不知「菸爽」商標
      係他人所有等語，非不可信。
    (三)被告販賣「菸爽」沾煙粉，其通路經銷商總計約2008家，
      分布遍及全國各縣市○○○○路經銷商資料1 份附卷可參
      （原本於審結時發還，影本見偵卷第16～213 頁），規模
      非小，在市場上佔有一席之地，可見其對「菸爽」商標之
      顯著性，有相當之投資。然而「菸爽」終究係他人所有之
      商標，一旦無法使用，被告對「菸爽」二字之投資，勢必
      全部虛擲，更平白讓對「菸爽」之顯著性無貢獻之商標權
      人，憑空從無到有取得顯著性，而顯著性亦即商標之價值
      所在。準此，若被告知悉「菸爽」商標係他人所有，且該
      商標本來沒沒無聞，卻甘願為人作嫁，汲汲經營該商標之
      顯著性，以便功成奉送他人，非至愚之人豈肯當此，顯不
      合常理。而被告於96年1 月18日另行申請「菸豹」商標，
      並自96年2 月起，陸續於各通路經銷商換售「菸豹」沾煙
      粉、回收「菸爽」沾煙粉之事實，有「菸豹」之經濟部智
      慧財產局商標註冊簿查詢網頁影本1 紙附卷可稽（見偵卷
      第15頁），且為到庭檢察官所不爭執（見本院卷第84頁）
      ，可見被告當時自係知悉不得使用「菸爽」商標，亦不願
      繼續投資於「菸爽」商標，由此可知，被告辯稱迄96年1
      月間始悉「菸爽」係他人前已註冊之商標，實與常情相符
      ，從而被告所辯於製造或販賣「菸爽」沾煙粉時，不知「
      菸爽」係他人註冊商標之情，誠合乎經驗法則與論理法則
      。被告於行為時，既無預見「菸爽」係他人註冊商標，自
      無侵害他人商標權之未必故意可言，遑論有何直接故意。
    (四)另依證人即「界揚超商」店員莊月桂於偵訊中結證稱：（
      檢察官問：你們販賣價格為何？）「賣價100 元，進貨價
      50元」等語明確（見偵卷第231 頁），則被告前以每支50
      元之代價，將其所製造之「菸爽」商品賣予該超商後，即
      完成其販賣行為。被告之通路經銷商甚多甚廣，且零售店
      之間非無互相調貨之可能，因此被告未及或無法全數買回
      先前賣出之「菸爽」商品，並不違常情，自無法以被告尚
      有未回收之上開超商所販賣之「菸爽」商品為警查扣，逕
      推論被告於製造或販賣行為時即有侵害商標權之故意。
    (五)至檢察官認被告於96年1 月18日另申請「菸豹」商標使用
      ，且回收「菸爽」商品，顯係於斯時明知「菸爽」商標係
      他人所有一節，固非無據，惟被告有無犯罪故意，應以其
      行為時判斷，被告固於96年1 月間知悉「菸爽」商標係他
      人所有，然此後尚無證據可證明被告再有何製造或販賣「
      菸爽」商品之行為，而公訴意旨所指之犯罪時間，係94、
      95年間，被告行為後「明知」而回收產品，與被告行為時
      有無「明知」，係屬二事，不得混為一談。
    (六)至檢察官認被告使用「菸爽」商標之前，若未先查證商標
      有無他人註冊，至少有侵害他人商標權之未必故意。惟本
      案未必故意之成立，仍需證明被告對「菸爽」商標可能有
      他人註冊而可能侵害他人商標權之事實有預見，且此結果
      之發生不違背被告之本意，但被告若有此預見，竟投資於
      「菸爽」商標，從無到有累積該商標之顯著性，平白為人
      作嫁，顯不合常理，因此除難認被告有此預見，更難認此
      侵害商標權情形之發生不違其本意。故被告於使用「菸爽
      」商標前，縱有應為商標檢索之注意義務，也有能力注意
      ，事實上卻漏未注意，其應注意、能注意而不注意，充其
      量無非是過失，或有民事責任，但與商標法第81條第1 款
      、第82條刑事處罰之要件顯有不合。
七、綜上所述，檢察官所為舉證，尚不足以證明被告有任何違反
    商標法之犯行，此外，本院復查無其他積極證據足認被告有
    檢察官所指之犯行，揆諸首揭說明，自應為無罪之諭知。
八、至原聲請簡易判決處刑及追加起訴意旨，認被告製造、販賣
    「菸爽」商品之犯罪時間，分別係94年8 月中旬起、95年1
    月間起，至96年5 月22日上午10時20分許查獲時止，被害人
    為告訴人顏坤澤等情。惟查：告訴人顏坤澤於準備程序中稱
    ：扣案之「菸爽」沾煙粉，被告於何時製造、販賣，伊不知
    道，僅係96年4 月下旬發現界揚超商有賣等語明確（見本院
    卷第81頁背面）；證人莊月桂於偵訊中結證稱：（檢察官問
    ：96年4 月份以後到現在，界揚超商有無向被告進貨？）「
    沒有」等語屬實（見偵卷第230 頁）；該「界揚超商」負責
    人郭家逸在電話中稱：（檢察事務官詢問：94年起到96年5
    月底止，「菸爽」進貨紀錄是否仍保存？）「都沒有了」等
    語無誤，有臺灣屏東地方法院檢察署公務電話記錄1 紙在卷
    可考（見本院卷第66頁），而員警於96年5 月22日上午10時
    20分許，乃當場查獲上揭「界揚超商」販賣或意圖販賣而陳
    列扣案「菸爽」沾煙粉之行為，而非查獲被告當時有販賣之
    行為，有搜索扣押筆錄暨扣押目錄表1 份、該超商將「菸爽
    」沾煙粉以售價100 元賣予消費者之統一發票2 紙及照片6
    張在卷可查（見警卷第11～15、17～19頁），據此，檢察官
    當庭僅依被告答辯狀之供述，將訴追之犯罪時間限縮如公訴
    意旨所載。而「菸爽」商標權，係於96年4 月16日始由經濟
    部智慧財產局公告，自陳南輝移轉予顏坤澤，有經濟部智慧
    財產商標註冊簿查詢網頁影本1 紙在卷可憑（見本院卷第17
    頁），公訴意旨所指之犯罪時間，正確商標權人自係陳南輝
    ，而非顏坤澤，因此檢察官當庭一併更正之。就上開檢察官
    當庭減縮及更正後如公訴意旨所載以外之部分，本院應無再
    予審認之必要，附此敘明。
據上論斷，應依刑事訴訟法第301 條第1 項，判決如主文。
本案經檢察官李賜隆到庭執行職務
中    華    民    國    97    年    7     月    30    日
                  刑事第四庭  審判長法  官  莊鎮遠
                                    法  官  王炳人
                                    法  官  蔡嘉裕
以上正本證明與原本無異。
檢察官如不服本判決，應於收受本判決送達後10日內，向本院提
出書狀，上訴於臺灣高等法院高雄分院。
中    華    民    國    97    年    7     月    30    日
                                    書記官  許倬維


司法院資訊處製作；財團法人民間司法改革基金會備份。
